【裁判字號】    88,上,488
【裁判日期】    890809
【裁判案由】    遷讓房屋
【裁判全文】
臺灣高等法院臺南分院民事判決  八十八年度上字第四八八號  Ｅ
      上  訴  人  甲  ○  ○
      訴訟代理人  廖  道  成  律師
      被  上訴人  乙  ○  ○  .
      被  上訴人  丙  ○  ○  .
      共      同
      訴訟代理人  林  德  昇  律師
右當事人間請求遷讓房屋事件，上訴人對於臺灣嘉義地方法院中華民國八十八年八月
二十四日第一審判決（八十八年度訴字第二九九號）提起上訴，本院判決如左：
      主      文
上訴駁回。
第二審訴訟費用由上訴人負擔。
      事      實
甲、上訴人方面：
 一、聲明：求為判決：
（一）原判決廢棄。
（二）右開廢棄部分，被上訴人在第一審之訴及其假執行之聲請均駁回。
（三）如受不利之判決，願供擔保請准宣告免為假執行。
 二、陳述：除與原判決記載相同者，予以引用外，補稱：
（一）上訴人之父白丁未係於民國（下同）六十六年四月間購買坐落嘉義縣中埔鄉○
      ○段第五○一號土地（以下簡稱系爭土地）並興建住屋，供一家人居住。嗣迄
      七十四年十月間，白丁未不幸逝世，而上訴人之二弟白宗禧在七十五年十月二
      十日因發生車禍意外死亡，且當時上訴人又因經商負債，付不出貸款之利息。
      上訴人遂與二弟媳王寶鳳商議後，再與三弟白宗檳達成協議，以信託讓與之擔
      保方式，將系爭房屋及土地，全權交由訴外人白宗檳管理，並由其負責按期繳
      交貸款；同時言明日後如何處置，要再行協議，而相關之債權、建物之分配，
      也言明屆時一併結算；亦即暫將系爭土地及建物，一併信託登記在訴外人白宗
      檳之名義下，由其掌權管理並負責債務之處理。因之才會在七十七年一月間，
      將全部系爭土地及建物以買賣之名義登記在其名下。惟上訴人仍然一如往昔，
      住在世居之原系爭房屋內，而上訴人之母親，亦一直隨上訴人而共同生活。詎
      白宗檳竟私下將上述之祖產偷偷登記為其岳父即被上訴人林爾男之名義。
（二）嗣因上訴人之母親於八十二年間逝世後，家人均認應將家財清理，而結算之結
      果，白宗檳代繳之利息加上移轉過戶繳交之增值稅，總共為新台幣（下同）二
      百五十六萬元，上訴人再依物價波動核計，表示願以二百五十六萬元的雙倍，
      加上貸款三百一十萬元（原借三百五十萬元，惟上訴人已返還四十萬元），補
      貼白宗檳及被上訴人林爾男，以資索回祖產，且白宗檳亦已承諾；故上訴人乃
      依協議準備現金委託代書處理，但因被上訴人乙○○作梗而生變；後被上訴人
      乙○○提出要求，表示願折價再給上訴人一百萬元，惟上訴人不能接受，致就
      此擱置。
（三）本件系爭之土地面積總計二百六十五坪，依七十五年間之市價約每坪二萬一仟
      元核算，總值約五百六十萬元，此由銀行准予貸款三百五十萬元（即六成二五
      ）亦可推算得知。而上訴人與二弟媳王寶鳳，在經協議後，將土地一併登記在
      白宗檳名下時，當時之銀行貸款為三百五十萬元，其中一百五十萬元，是父親
      白丁未在世時所借，白丁未去世後，該筆一百五十元債務，依法由兄弟三人繼
      承（白丁未在世時經營貨運行，有二輛貨車，由三兄弟輪流駕駛，係家族式經
      營）；另二百萬元，是上訴人與二弟白宗禧先借一百五十萬元，再由三兄弟加
      借五十萬元返還其他之貸款。依此計算，縱白宗檳自認應依比例先分配取得七
      十五萬元，則扣除後仍有剩餘一百三十五萬元，再扣除銀行待繳之利息（當時
      是每月三萬二千元，以遲延最大寬限六個月計算）約為一十九萬二千元，亦尚
      餘一百一十五萬八千元；當時上訴人與二弟媳均處經濟狀況困窘中，衡情豈會
      不要求分配該一百多萬元之差額，而無條件將系爭房地登記在白宗檳名下之理
      ？顯見當時確實係因上訴人與二弟媳因一時無力按月繳交銀行貸款，不能延誤
      超過六個月，而在母親之建議下，三方協議登記為白宗檳名義而由其管理，負
      責債務之處理，並言明日後如何處理，再另行結算後協議處置之，應屬事實。
（四）因本件系爭土地至七十九年間，市價已漲到每坪一十萬元，且現之市價，更高
      至每坪一十五萬元，而上訴人與二弟媳是於七十七年間，將土地移轉登記在白
      宗檳名下，至七十九年間，白宗檳將系爭土地移轉登記至被上訴人乙○○名下
      時，地價已漲了約四、五倍。因此白宗檳稱：因積欠被上訴人乙○○債務，而
      且每次借取時，均是以現金交付云云，孰能置信？因如真有買賣之事實，被上
      訴人乙○○又何需於事後願倒拿出一百萬元來打發上訴人？
（五）上訴人因不諳法律，於原審準備程序時，先去請教以前服役於憲兵單位之同事
      ，獲告知要辯稱有承租關係比較好，上訴人才辯稱：是向白宗檳承租；但事實
      上並非如此；故上訴人於第二次準備程序時已主動更正前述之不是。而白宗檳
      亦到庭指稱：完全無租賃關係，並坦承我大哥付不出貸款利息，找我商量，我
      同意並登記為我名義下等語。上訴人之母在世前，很疼愛白宗檳，而上訴人之
      父在世時，家中經營之公司，有關家中之生計、貸款之付息，全由父親、上訴
      人及白宗禧張羅，迨父親過世後，上訴人母親要求上訴人與白宗禧擔起全部責
      任；後白宗禧又不幸車禍意外死亡，若由上訴人負擔自己一家生計，尚屬勉強
      ；若要再為白宗禧一家分擔，就心有餘而力不足；上訴人母親有鑒於此，才同
      意由白宗檳來承擔，而暫將系爭土地、建物一併信託登記在白宗檳名下；而上
      述事實，上訴人之家人及親戚皆知。
（六）本件系爭土地及房屋確係上訴人及二弟媳為擔保貸款債務之清償，而暫將所有
      權移轉於白宗檳名下，白宗檳雖取得形式上之所有權，但此所有權之目的，無
      非在確保債權（貸款債務之代繳）之實現。而上訴人就移轉標的物，仍然繼續
      占有、收用、收益中。被上訴人乙○○指稱房屋是借與上訴人使用，被上訴人
      丙○○指稱上訴人無權占用其土地並建築建物云云，所指與事實完全不符。
（七）按所謂信託，乃委託人為自己或第三人之利益，以一定財產為信託財產，將之
      移轉於受託人，由受託人管理或處分，以達成一定經濟上或社會上之目的之行
      為。受託人不特僅就信託財產承受權利人之名義，且須就信託財產依信託契約
      所定內容為積極之管理或處分；如委託人僅以其財產在名義上移轉於受託人，
      受託人自始不負管理或處分之義務，凡財產之管理、使用或處分悉由委託人自
      行辦理時，是為消極信託。本件上訴人因經商而負債，上訴人之二弟白宗禧又
      因車禍喪生，留有子女四人，致弟媳王寶鳳生活困窘；上訴人之母親基於保住
      家產之考量下，經商議後，決定將系爭土地、房屋登記在白宗檳名義下，並於
      七十七年一月間以「買賣」之名義，移轉登記予白宗檳。惟系爭房屋、土地仍
      由上訴人居住、使用迄今，而且上訴人之母親在生前亦一直由上訴人奉養，使
      用房屋之水電費亦悉由上訴人繳納，僅貸款部分由白宗檳先行繳交，然上訴人
      之母親及家人亦儘量湊與或分擔之，此亦經証人黃慶材等到庭指証屬實。另証
      人鍾代書已証稱：七十七年一月間係受白宗檳之委託，並交付全部之資料，以
      買賣名義，聲請辦理移轉登記，其並未見過出賣人甲○○、王寶鳳等六人；而
      且兩造並未訂有買賣契約，所以並無買賣而付款之程序等語；因此上訴人與王
      寶鳳及其子女確係以信託讓與擔保方式，將系爭房屋及土地登記在白宗檳名義
      下，而類似消極信託之行為，惟絕無買賣之事實。
（八）按民法第八十七條第一項明定，表意人與相對人通謀而為虛偽意思表示者，其
      意思表示無效。上訴人之弟白宗檳在完全未告知家人之情形下，私下擅將系爭
      房屋、土地以「買賣」之名義移轉登記與被上訴人乙○○；雖白宗檳在嘉義地
      檢署偵訊時辯稱：因向岳父借款三百六十五萬元，還不起，乃於七十九年以六
      百七十萬元賣給其岳父云云，然在上訴人之母親於八十二年逝世辦完喪事後，
      上訴人之親戚林道男詢問白宗檳到底積欠其岳父多少錢時，白宗檳坦承：實際
      上只欠一百多萬元；另白宗檳與被上訴人乙○○在嘉義地檢署檢察官偵訊時，
      渠等對借款之時間、金額、用途及買賣價額之陳述均完全歧異，在在足以証明
      其二人是虛偽買賣。因此白宗檳與被上訴人乙○○之間的買賣行為乃雙方通謀
      而為虛偽意思表示，依民法第八十七條第一項規定，其買賣契約當然無效。
（九）信託的讓與擔保，在對外關係，受讓人就供擔保之物雖已取得完全之所有權，
      但在內部關係，對於讓與人，仍僅得以擔保權人之資格，在擔保之目的範圍內
      行使其權利。故依擔保權之內容而言，讓與人之占有供擔保之物，在受讓人方
      面尚不得主張其為無權占有。因上訴人既係基於信託之關係，將系爭房屋移轉
      登記至受讓人白宗檳名下，而被上訴人乙○○之取得系爭房屋係虛偽買賣，依
      法當然無效；因此，上訴人之占有、使用系爭之房屋，自非無權占有。至於被
      上訴人乙○○以「虛偽買賣」取得系爭土地後，再出售與被上訴人丙○○部分
      ，因被上訴人乙○○與白宗檳間之虛偽買賣行為，依法既屬當然無效，被上訴
      人乙○○自無權再將系爭土地出售予丙○○。況土地與房屋同屬一人所有，先
      後或同時出賣與二人時，房屋在性質上不能與基地使用權分離存在，於此情形
      ，應認基地買受人於買受之初，即有默認房屋買受人有權繼續使用基地；被上
      訴人所指上訴人乃無權占用而建築系爭房屋云云，亦顯屬無據。
 三、證據：除援用於原審所提之證據外，補提建築改良物登記簿、系爭房屋買賣所
     有權移轉契約書、系爭土地買賣所所有權移轉契約書及土地建物登記委託書（
     以上均為影本）各一份為證；並聲請訊問證人黃慶材、白美穗、林道男、鍾嘉
     晃、白月雲、白美麗、吳文鎮及王寶鳳（嗣於本院調查時撤回後四人之聲請）
     ；及向嘉義縣水上地政事務所調閱系爭土地及房屋所有權移轉之資料。
乙、被上訴人方面：
 一、聲明：求為判決：駁回上訴。
 二、陳述：除與原判決記載相同者，予以引用外，補稱：
（一）上訴人雖曾提出告訴，謂系爭土地及房屋為其信託登記於白宗檳名下，被上訴
      人等對此事應甚明瞭，被上訴人乙○○與白宗檳為通謀虛偽買賣，被上訴人乙
      ○○與白宗檳共犯背信及偽造文書罪等語。惟該刑案已經  鈞院刑事庭查明，
      證人白月雲、白美穗、白美麗並未親自見聞或經歷所陳述之事實，其證詞自不
      具證據能力；而證人吳文鎮○○道南及黃慶材則未證述甲○○、王寶鳳與白宗
      檳間就系爭房地有何信託關係，且渠三人皆未在場親見親聞；故本件上訴人所
      稱其與王寶鳳將系爭房地信託登記予白宗檳名下之說難認為真實，因而為乙○
      ○與白宗檳皆無罪之判決。
（二）上訴人所辯系爭房地乃信託登記之詞既難認為真實，則白宗檳已將系爭房地以
      買賣處分予被上訴人乙○○，被上訴人乙○○再將系爭土地轉賣予被上訴人丙
      ○○，被上訴人等已因信賴登記善意取得所有權，而上訴人既無任何權限繼續
      占用系爭房地，被上訴人自得請求上訴人分別返還系爭房屋及土地。況依信託
      法第十八條規定，受託人違反信託本旨處分信託財產時，受益人得聲請法院撤
      銷其處分；足見信託人違反信託本旨處分信託財產時，未撤銷前仍有效，而通
      說亦認為受託人就信託財產在外部而言係權利人，有完全處分權，則縱認有信
      託關係存在，惟白宗檳依法律對系爭房地仍屬有權處分，上訴人於買賣真意下
      向有權處分之人購買，亦應受保護。
（三）訴外人白宗檳係於七十九年十一月三日同時將系爭房地出賣予被上訴人乙○○
      ，並辦妥登記；之後被上訴人乙○○因基於親戚關係將系爭房屋借予上訴人使
      用，嗣被上訴人乙○○於八十七年一月二十日再將系爭土地轉賣予被上訴人丙
      ○○。故本件並無上訴人所稱土地與房屋同屬一人所有，先後或同時出賣與二
      人之情事，當然亦無房屋所有權人有使用基地權利之問題；況上訴人根本非所
      有權人，使用借貸既已終止，則上訴人已屬無權占有。
（五）依上訴人所提上訴理由狀所載，該系爭土地登記為白宗檳名下時，有一部分土
      地被政府徵收為道路用地，且白宗檳有領取補償費；則假設渠等間有信託關係
      存在，上訴人應會向白宗檳請求交付該補償金方是，為何迄今上訴人迄未請求
      ，足見其與白宗檳間並無信託關係。至上訴人主張七十五年間該系爭土地之市
      價為五百六十萬元左右，此乃純屬其個人所算，被上訴人不予承認。另上訴人
      與白宗檳或王寶鳳間有何財務上糾葛，非被上訴人等外人所得確知，惟依上訴
      人所供之信託經過情形，顯違常情；蓋系爭土地於七十五年間如尚有五百六十
      萬元之市價，當時若處分則尚有一百十五萬元之剩餘，則上訴人與王寶鳳當時
      在財務困窘的逼迫下，焉有不賣予他人而分得現金之理。
（六）又「‧‧土地法第三十六條（舊法）所謂登記有絕對效力，係為保護第三人起
      見，將登記事項賦予絕對真實之公信力，真正權利人，在已有第三人取得權利
      之新登記後，雖得依土地法第二十九條請求損害賠償，不得為塗銷登記之請求
      ：」（司法院二十九年院字第一九五六號解釋）；「依土地法第四十三條所謂
      登記有絕對效力，係為保護因信賴登記取得土地權利之第三人而設，故登記原
      因無效或得撤銷時，在第三人未取得土地權利前，真正權利人對於登記名義人
      自仍得主張之」（最高法院四十年台上字第一八九二號判例）。本件姑且不論
      白宗檳與上訴人家族間就系爭土地是否有信託關係或其他內情，惟該內部關係
      非外人所能理解、知悉，被上訴人乙○○信賴土地登記之效力，以借款抵部分
      買賣價金向白宗檳購買系爭房地，被上訴人乙○○為善意之第三人，則依前開
      司法院解釋及判例意旨，被上訴人乙○○應受保護。至於上訴人與白宗檳間是
      否有損害賠償問題，則不影響被上訴人乙○○取得系爭房地之所有權；同理，
      被上訴人丙○○亦是信賴登記的善意第三人，應亦受保護。
（七）訴外人白宗檳為被上訴人乙○○之女婿，因經濟上需要陸續向被上訴人乙○○
      借貸，總計借款金額為三百六十五萬元；因白宗檳因無力還款，加上銀行貸款
      之本息負擔，乃以借款抵充部分買賣價金（因系爭房地尚有銀行貸款三百一十
      萬元）賣給被上訴人乙○○，而以七十九年之市價而言，亦屬合理。另因系爭
      房地買賣價金係以一部分借款抵充，一部分由出賣人承擔銀行貸款之方式為之
      ，故形式上無支付買賣價金之資金來往流程。上訴人主張白宗檳與被上訴人乙
      ○○間及被上訴人等間為通謀虛偽意思表示，應為無效者，除質疑何以每次借
      貸交錢都是家中存有之現款，完全無任何提款記錄外；別無其他具體事證可證
      其主張為真實，況確有借貸關係亦經白宗檳、被上訴人乙○○雙方承認，對交
      款、取款亦當庭對質無誤。上訴人所指乃片面之詞，不可採信。
（八）另「所謂信託行為，係指委託人授與受託人，超過經濟目的之權利，而僅許可
      其於經濟目的範圍內行使權利之法律行為而言。是信託關係因委託人信賴受託
      人代其行使權利而成立，故須基於受託人與信託人間合意定立信託契約，始能
      發生；至於當事人間究竟有無訂立信託契約之合意，依舉證責任分配原則，應
      由主張有是項合意之當事人負責舉證；惟上訴人就白宗檳與其家族間究如何有
      信託契約之合意，係基於何種經濟上或社會上目的，白宗檳就信託財產有為何
      種管理行為，皆未加舉證說明；而僅單以系爭房地登記白宗檳名下即遽謂有信
      託關係，難昭折服。而承前所述，被上訴人二人既係因信賴登記之善意第三人
      ，白宗檳與上訴人間之糾葛，應不得影響被上訴人等因信賴登記而取得之權利
      。再者信託契約為債權關係，祇能拘束契約之當事人，至對於第三人則無法對
      抗，上訴人主張其與白宗檳有信託關係，非無權占有，而得對抗被上訴人，亦
      屬無據。
 三、證據：援用於原審所提之證據。
丙、本院依職權調閱本院八十八年度上易字第一二三三號（包括臺灣嘉義地方法院八
    十八年度訴字第十四號、臺灣嘉義地方法院檢察署八十七年度偵字第四四六一號
    ）被上訴人與訴外人白宗檳等背信刑事案件偵審案卷。並依上訴人之聲請向嘉義
    縣水上地政事務所調閱系爭土地及房屋所有權移轉之資料。
      理      由
一、本件被上訴人等起訴主張：坐落嘉義縣中埔鄉○○段第五○一號土地，及地上房
    屋即門牌嘉義縣中埔鄉○○村○鄰○○街五十九號本國式鋼骨造平房一棟，分別
    為被上訴人丙○○、乙○○所有；因被上訴人乙○○前將系爭房屋無償借與上訴
    人使用，並未約定借用期限，茲被上訴人乙○○已於八十七年二月十六日，以郵
    局之存證信函通知上訴人應於收到存證信函十日內搬移他處，嗣經上訴人於同年
    月十七日收取該存證信函後，其卻拒不依期遷出；而被上訴人乙○○既已發函請
    求上訴人於十日內搬移，則被上訴人顯已終止兩造間之無償使用借貸契約，自契
    約終止之日起，上訴人即屬無權占有。爰本於所有權作用之所有物返還請求權，
    求為判命上訴人應自門牌號碼嘉義縣中埔鄉○○村○鄰○○街五十九號房屋遷讓
    並交還被上訴人乙○○；上訴人應將坐落嘉義縣中埔鄉○○段第五○一號土地交
    還被上訴人丙○○之判決等語。
二、上訴人則以：系爭土地及房屋係其與訴外人王寶鳳於七十七年一月間以信託讓與
    擔保方式，信託登記在訴外人白宗檳名義下；至於迄七十九年間，訴外人白宗檳
    為何擅自將系爭土地及房屋均登記在其岳父即被上訴人乙○○名下，上訴人並未
    獲告知；又訴外人白宗檳雖取得系爭土地及房屋形式上之所有權，但其形式上取
    得此所有權之目的，無非在確保債權即貸款債務代繳之實現，而上訴人就移轉標
    的物，仍然繼續占有、使用及收益，亦即類似消極信託之行為，惟絕無買賣之事
    實，自非無權占有。至於被上訴人乙○○以「虛偽買賣」取得系爭土地後，再出
    售與被上訴人丙○○部分，因被上訴人乙○○與白宗檳間之虛偽買賣行為，依法
    既屬當然無效，被上訴人乙○○自無權再將系爭土地出售予丙○○。況土地與房
    屋同屬一人所有，先後或同時出賣與二人時，房屋在性質上不能與基地使用權分
    離存在，於此情形，應認基地買受人於買受之初，即有默認房屋買受人有權繼續
    使用基地；今被上訴人乙○○指稱系爭房屋是借與上訴人使用，被上訴人丙○○
    指稱上訴人無權占用，所指與事實完全不符等語，資為抗辯。
三、按按所有人對於無權占有其所有物著，得請求返還之；對於妨害其所有權者，得
    請求除去之；又當事人互相表示意思一致者，無論其為明示或默示，契約即為成
    立；且解釋意思表示，應探求當事人之真意，不得拘泥於所用之辭句；而當事人
    主張有利於己之事實者，就其事實有舉證之責任；民法第七百六十七條、第一百
    五十三條第一項、第九十八條款及民事訴訟法第二百七十七條分別定有明文。次
    按以無權占有為原因，請求返還所有物之訴，上訴人對被上訴人就其物有所有權
    存在之事實若無爭執，而僅以非無權占有為抗辯者，被上訴人對於上訴人無權占
    有之事實，無舉證責任。至上訴人應就其取得占有，係有正當權源之事實證明之
    。如不能證明，則應認被上訴人之請求為有理由。又所謂信託關係，係以信託人
    與受託人間有信託契約之合意為其成立要件，至買受不動產究由何人出資，買受
    後究由何人使用收益、繳納稅捐，均與信託契約之成立與否無涉；另主張常態事
    實者，就其事實無庸舉證，主張變態事者，應就變態事實負舉證義務，此為舉證
    責任分擔原則。又原告（即本件之被上訴人）對於自己主張之事實（即起訴事實
    ）已盡證明之責後，被告（即本件之上訴人）對其主張，如抗辯其不實，並提出
    新事實而為反對之主張者，則被告對其反對之主張，亦應負證明之責，此乃舉證
    責任分擔之原則（最高法院五十八年台上字第八七二號判例、同院七十二年度台
    上字第一五五二號判決、同院十八年上字第一六七九、二八五五號及六十九年臺
    上字第三五四六號判例意旨參照）。
四、查被上訴人主張系爭土地及房屋，其中系爭土地乃上訴人之父白丁末於六十六年
    四月十二日向訴外人郭坤山所購，而於同年月二十八日登記為白丁末所有之名義
    ；至系爭房屋部分則係白丁末於六十八年二月廿七日以新建為原因，而於同年三
    月三十日登記為其所有；嗣白丁末於七十四年十月二日去世，系爭土地及房屋即
    由上訴人、白宗禧及白宗檳三兄弟繼承，並於七十五年一月四日辦理繼承之登記
    ；後白宗禧於七十五年十月二十日因車禍意外死亡後，故白宗禧繼承之部分，乃
    由其妻王寶鳳及其子女白焜中、白淑華、白淑雅及白佩玉依法繼承，而於七十六
    年十二月二十四日辦理繼承登記完畢；復於七十七年二月十五日以買賣為原因，
    移轉登記為訴外人白宗檳名義；而訴外人白宗檳則又於七十九年十一月三日以買
    賣為原因，移轉登記為被上訴人乙○○名義；另被上訴人乙○○再於八十七年一
    月二十日以買賣為原因，將其中之系爭土地移轉登記為被上訴人丙○○所有。而
    系爭土地及房屋前曾經白丁末於六十八年五月十日向嘉義縣中埔鄉農會貸款二百
    萬元，於七十三年三月廿四日清償後，又於七十三年四月十六日向嘉義市農會貸
    款一百五十萬元，再於七十四年九月七日向台灣省合作金庫貸款三百萬元；嗣白
    丁末逝世後，因係上訴人三兄弟繼承遺產，故該抵押權登記之債務人於七十五年
    一月十五日登記改為上訴人三兄弟，同時增加貸款額度為三百五十萬元。而前向
    嘉義市農會之貸款則因已清償而於七十五年一月二十日塗銷抵押權登記。至於向
    台灣省合作金庫貸所貸之款已償還部分之本金，實際上目前借貸金額為三百一十
    萬元之事實，已據被上訴人等於原審及本院審理時陳述在卷，並有其所提出之系
    爭土地之土地登記簿謄本及建築改良物登記簿（以上均為影本）各共一份在卷可
    憑（原審卷第六至十六頁、二十至二十八頁），且為上訴人所不爭執，自屬真實
    。再者，迄目前系爭房屋及土地現確為上訴人占有使用中之事實，亦據被上訴人
    等於原審及本院審理時陳述在卷，並經原審至現場勘驗，制有勘驗筆錄及現場略
    圖各一份及由嘉義縣水上地政事務所制作之複丈成果圖一紙在卷可參（原審卷第
    四十四至四十六、七十五頁），復為上訴人所不爭執，自亦屬真實。
五、至上訴人雖辯稱：系爭土地及房屋係其與訴外人王寶鳳於七十七年一月間（應為
    二月十五日）以信託讓與擔保方式，信託登記在訴外人白宗檳名義下；至於迄七
    十九年間，訴外人白宗檳為何擅自將系爭土地及房屋均登記在其岳父即被上訴人
    乙○○名下，上訴人並未獲告知；又訴外人白宗檳雖取得系爭土地及房屋形式上
    之所有權，但目的無非在確保債權即貸款債務代繳之實現，而上訴人就移轉標的
    物，仍然繼續占有、使用及收益，亦即類似消極信託之行為，惟絕無買賣之事實
    ，自非無權占有。至於被上訴人乙○○以「虛偽買賣」取得系爭土地後，再出售
    與被上訴人丙○○部分，因被上訴人乙○○與白宗檳間之虛偽買賣行為，依法既
    屬當然無效，被上訴人乙○○自無權再將系爭土地出售予丙○○。況土地與房屋
    同屬一人所有，先後或同時出賣與二人時，應認基地買受人於買受之初，即有默
    認房屋買受人有權繼續使用基地云云；惟此非僅為被上訴人等所堅決否認，並為
    前揭情詞之抗辯；且查：
（一）本件系爭土地及房屋現分別屬被上訴人丙○○、乙○○所有，至被上訴人乙○
      ○之所以於七十九年十一月三日取得系爭土地及房屋之所有權，並登記為其所
      有，乃因訴外人白宗檳為被上訴人乙○○之女婿，之前因經濟上之需要而陸續
      向被上訴人乙○○借貸金錢，先後總計借款金額達三百六十五萬元；嗣因訴外
      人白宗檳無力償還該借款，加上系爭土地及房屋向銀行貸款之本息其亦無力負
      擔，乃以向被上訴人乙○○所借之前揭借款抵充部分之買賣價金，並由被上訴
      人乙○○承受系爭房地尚積欠台灣省合作金庫之貸款三百一十萬元後，而由訴
      外人白宗檳賣予被上訴人乙○○所致。另被上訴人乙○○確有於八十七年二月
      十六日，以郵局之存證信函通知上訴人應於收到存證信函後十日內搬移系爭房
      屋，嗣經上訴人於同年月十七日收取該存證信函後，卻仍拒不依期遷出之事實
      ，已據被上訴人乙○○於原審及本院審理時陳述在卷，並有其所提出之前揭系
      爭土地之土地登記簿謄本及建築改良物登記簿（以上均為影本）各共一份及嘉
      義縣竹崎內埔郵局第○○三號存證信函及掛號函件收據影本各一份（原審卷第
      十七至十八頁）在卷可參；而證人白宗檳於原審亦證稱：原是我三兄弟各持分
      ，繼承我們父親而來，後來我大哥（即上訴人）拿到銀行貸款，但因我大哥付
      不出貸款利息，找我商量，我同意，並登記為我名義下‧‧我因經營貨車事業
      向原告（即被上訴人乙○○）借六百萬元（包括利息及銀行貸款）沒辦法還，
      才賣給乙○○，‧‧我母親去世時，被告（即上訴人）有跟我談還錢的事，但
      那時房地已賣給乙○○等語在卷（原審卷第八十六頁）；再參諸上訴人雖曾以
      系爭土地及房屋為其信託登記於白宗檳名下，被上訴人乙○○對此事應甚明瞭
      ，而向臺灣嘉義地方法院檢察署提出被上訴人乙○○與白宗檳共犯背信及偽造
      文書罪等罪嫌，固經該署以八十七年度偵字第四四六一號提起公訴，惟已經臺
      灣嘉義地方法院以八十八年度訴字第十四號判決無罪；嗣雖經同署檢察官不服
      ，提起上訴；惟仍經本院刑事庭以：「本件告訴人甲○○及被害人王寶鳳將上
      開房、地移轉登記予被告白宗檳，難認係信託關係已如前述，退步言，縱告訴
      人甲○○、被害人王寶鳳與被告白宗檳就上開房、地之間有信託關係，而被告
      乙○○知悉，被告白宗檳將房、地出售予被告乙○○亦屬有權處分，於其二人
      有買賣之真意之下，並無使公務員登載不實之問題；至於受託人因管理不當致
      信託財產發生損害或違反信託本旨處分信託財產時，委託人自得請求損害賠償
      （信託法第二十四條第一項參照）。本件與刑法上背信罪、偽造文書罪尚屬有
      間。此外，復查無其他積極之證據足資證明被告二人確有公訴人所指之犯行，
      屬不能證明」等語，而諭知無罪判決，有本院八十八年度上易字第一二三三號
      刑事判決書一份在卷可參，並經本院調取該刑事卷宗查明屬實無訛；且被上訴
      人乙○○於七十九年十月九日向白宗檳購買系爭房屋及土地後即於同年月十二
      日（惟原因發生日期為同年月六日）塗銷訴外人白宗檳另向台灣土地銀行為借
      款所設定之本金最高限額三百五十四萬元之抵押權（見原審卷第二十七頁）；
      此外上訴人又無法提出其他確切之證據足資證明被上訴人乙○○與白宗檳間就
      系爭房屋及土地之買賣有何通謀虛偽意思表示之情形以觀，自屬真實。從而被
      上訴人等主張本件系爭土地及房屋現已分別屬被上訴人丙○○、乙○○所有等
      語，尚非虛妄，而堪採信。
（二）另本件系爭土地及房屋之所以於七十七年一月四日以買賣為原因，而於七十七
      年二月十五日移轉登記為訴外人白宗檳名義；乃因系爭土地及房屋前曾經白丁
      末於六十八年五月十日向嘉義縣中埔鄉農會貸款二百萬元，於七十三年三月廿
      四日清償後，又於七十三年四月十六日向嘉義市農會貸款一百五十萬元，再於
      七十四年九月七日向台灣省合作金庫貸款三百萬元；嗣白丁末逝世後，因係上
      訴人三兄弟繼承遺產，故該抵押權登記之債務人於七十五年一月十五日登記改
      為上訴人三兄弟，同時增加貸款額度為三百五十萬元；惟借得三百五十萬元後
      ，因其中一百五十萬元，乃渠等父親白丁未在世時所借，故白丁未去世後，依
      法應由兄弟三人繼承；另二百萬元則係上訴人與白宗禧先借用其中之一百五十
      萬元，再由三兄弟加借五十萬元返還其他之貸款；後因上訴人之二弟白宗禧於
      七十五年十月二十日因發生車禍意外死亡，且當時上訴人又因經商負債，付不
      出貸款之利息。上訴人遂與二弟媳即訴外人王寶鳳及白宗檳達成協議，將渠等
      之應有部分賣予訴外人白宗檳，並由訴外人白宗檳繳納該銀行利息及承擔原向
      向台灣省合作金庫所貸之三百五十萬元債務所致，已據訴外人白宗檳於原審時
      證述綦詳在卷；而證人即當時承辦本件系爭土地及房屋之代書鍾淑卿於本院準
      備程序時亦證述：「鍾嘉晃是我弟弟，事務所是我開的，我比較清楚‧‧辦理
      時，出賣人並沒有來，只有白宗檳拿印鑑證明書及印鑑章來，並沒有定買賣契
      約，我有印象是原銀行貸款由承買人承受，事實上買賣要支付價金，國稅局才
      能核稅，因他們沒有確實支付價款證明，故‧‧又申報為贈與」、「他們間之
      移轉是以買賣辦理，只是當初無實際支付價金，才申報為贈與」、「至於所載
      之金額為公告現值（即為何買賣價金共僅一百三十八萬元）」等語在卷（本院
      卷第一二五至一二六頁）；自亦屬真實。另參以系爭土地及房屋當時之市價約
      五百六十萬元，且有向台灣省合作金庫貸款三百五十萬元，至每月應繳之利息
      約三萬二千元，亦為上訴人及訴外人白宗檳所不爭執，則依當時上訴人及訴外
      人白宗禧、白宗檳各三分之一之應繼分加以核計，上訴人及訴外人白宗禧就系
      爭土地及房屋應負擔之債務各約一百四十一萬元（即其父借貸之債務各五十萬
      元、渠等分別各借之七十五萬元及與訴外人白宗檳共同借貸而應各負擔之十六
      萬元）；至訴外人白宗檳就系爭土地及房屋應負擔之債務則約為六十六萬元（
      即其父借貸之債務各五十萬元、及與上訴人及訴外人白宗禧共同借貸而應各負
      擔之十六萬元）；而訴外人白宗檳自取得系爭土地及房屋之所有權即七十七年
      一月四日至七十九年十一月三日將系爭土地及房屋出售予被上訴人乙○○止，
      總計應繳納二年又十個月（即三十四個月）之利息，總共為一百零八萬八千元
      ，若加上前述之六十六萬元，其負擔債務亦達一百七十四萬八千元；換言之，
      在上訴人及訴外人王寶鳳與其子女白焜中、白淑華、白淑雅及白佩玉於七十七
      年一月四日將系爭土地及房屋移轉登記為訴外人白宗檳名義時，渠等對於系爭
      土地及房屋所負（即應負擔）之債務已達其依應繼分所能分得金額（約一百八
      十六萬元）之八成；況訴外人白宗檳又承受原向向台灣省合作金庫所貸之三百
      五十萬元債務以觀；益徵訴外人白宗檳證稱：後因上訴人之二弟白宗禧發生車
      禍意外死亡，且當時上訴人又因經商負債，付不出貸款之利息；上訴人遂與王
      寶鳳及白宗檳達成協議，由其繳納該銀行利息及承擔原向向台灣省合作金庫所
      貸之三百五十萬元債務，而將渠等之應有部分賣予訴外人白宗檳等語，亦非虛
      妄，應堪採信。否則，衡諸常情，若渠等間就系爭土地及房屋並非買賣之關係
      ，則為何系爭土地於登記為白宗檳名義時，其中有一部分土地曾經政府徵收為
      道路用地，而徵收補償費由白宗檳領取後，為何上訴人及王寶鳳與其子女迄今
      均未向上訴人迄請求其應得部分之理？
（三）又本件系爭土地及房屋自七十七年一月四日以買賣為原因，而於七十七年二月
      十五日移轉登記為訴外人白宗檳名義後，雖於於七十九年十一月三日又以買賣
      為原因，移轉登記為被上訴人乙○○名義；另被上訴人乙○○再於八十七年一
      月二十日以買賣為原因，將其中之系爭土地移轉登記為被上訴人丙○○所有；
      惟迄今系爭土地及房屋確仍由上訴人占有使用中之事實，已如前述，並經原審
      至現場勘驗，制有前揭勘驗筆錄及現場略圖各一份及由嘉義縣水上地政事務所
      制作之複丈成果圖一紙在卷可參，復為上訴人所不爭執，而屬真實。惟姑不論
      本件已因上訴人先則辯稱其與訴外人白宗檳間就系爭土地及房屋有信託關係，
      後又辯稱若有該關係，亦屬消極信託（此應認不合法而無效），致有前後相互
      矛盾之情況，而不足採；且按所謂「信託」者，乃委託人為自己或第三人之利
      益，以一定財產為信託財產將之移轉於受託人，由受託人管理或處分，以達成
      一定經濟上或社會上之目的之行為；受託人不特僅就信託財產承受權利人之名
      義，且須就信託財產依信託契約所定內容為積極之管理或處分。如委託人僅以
      其財產在名義上移轉於受託人，受託人自始不負管理或處分之義務，凡財產之
      管理、使用或處分悉由委託人自行辦理時，是為消極信託。除有確實之正當原
      因外，通常多屬通謀而為之虛偽意思表示，極易助長脫法行為之形成，應難認
      為合法（最高法院七十一年台上字第二○五二號判例參照）；而本件系爭土地
      及房屋迄今既仍由上訴人占有使用中，且上訴人又辯稱：當時訴外人白宗檳雖
      取得系爭土地及房屋形式上之所有權，但其形式上取得此所有權之目的，無非
      在確保債權即貸款債務代繳之實現等語；顯然上訴人並未賦與訴外人白宗檳管
      理或處分系爭土地及房屋之權限，亦無為達成一定經濟上或社會上特定目的之
      信託契約內容，尚與信託關係之成立要件不合；且縱認其所稱屬實，惟依前揭
      說明，上訴人既無法提出其他確切之證據足資證明被上訴人乙○○與白宗檳、
      或被上訴人等二人間就系爭房屋及土地之買賣間有何通謀虛偽意思表示之情形
      ，則參以土地法第四十三條所謂登記有絕對效力，係為保護因信賴登記取得土
      地權利之第三人而設（最高法院四十年台上字第一八九二號判例）以察，上訴
      人自仍不得執此對抗被上訴人等，而謂其非無權占有；同時依其所述之內容，
      至多應僅能認係消極地以被上訴人名義登記而已，已難認為有信託之實質關係
      ，揆諸前揭說明，亦難認為合法。況被上訴人及訴外人白宗檳亦均否認與上訴
      人間就系爭土地及房屋之登記有信託關係存在；此外上訴人又無法提出其他確
      切之證據或信託契約足資證明其與白宗檳間就系爭房屋及土地之移轉所有權登
      記乃基於信託關係所為；因此上訴人辯稱：當時係基於信託關係將系爭土地及
      房屋登記為白宗檳之名義云云，自不足採。
（四）至證人黃慶材、白美穗及林道男於本院準備程序時雖均證稱於七十五年十月間
      因白宗禧因車禍意外死亡，白宗禧之妻王寶鳳要維一家五口之生計，非常困窘
      ，而甲○○又因生意失敗，當時白宗禧之母親曾與渠商議，後來還是決定登記
      在老三白宗檳名下，絕非白宗檳所獨有，僅暫由其代管而己等語（本院卷第八
      十七至九十二頁）；惟上訴人甲○○於原審八十七年五月二十七日第一次審理
      時卻陳稱：「系爭房屋其自七十五年住到今，七十五年時其與白宗檳有租賃關
      係，租金不一定，他有欠錢時即來向其拿錢」等語（原審卷第三十七頁反面至
      三十八頁）；竟與證人等之前揭證述內容互不一致，且相矛盾；同時上訴人於
      前揭刑事案件在原審刑事庭審理時坦承：當時約定將房、地信託予被告白宗檳
      時僅有其與王寶鳳在場，白月雲、白美穗、白美麗等人並不在場等情無訛在卷
      （見本院調之臺灣嘉義地方法院八十八年度訴字第一四號卷第三十九頁）；而
      證人林道男及黃慶材於於前揭刑事案件偵查中並未確切證及上訴人甲○○與王
      寶鳳、白宗檳間就上開房、地之間有何信託關係存在；且證人林道男及黃慶材
      於前揭刑事案件本院刑事庭調查時亦均證稱；當時均未在場，係聽被告之母親
      說係暫時信託登記與被告白宗檳的等語（見本院調之臺灣嘉義地方法院檢察署
      八十七年度偵字第四四六一號卷第八十二頁，本院八十八年度上易字第一二三
      三號卷第五十七頁）；則證人黃慶材、白美穗及林道男既未親自在場見聞或經
      歷其等所陳述之事實，顯係傳聞之詞，參以又與本院前揭所認定之事實不符，
      自尚不能採為有利於上訴人之認定。
（五）另上訴人雖又辯稱：土地與房屋同屬一人所有，先後或同時出賣與二人時，房
      屋在性質上不能與基地使用權分離存在，於此情形，應認基地買受人於買受之
      初，即有默認房屋買受人有權繼續使用基地；因此上訴人非無權占用而建築系
      爭房屋云云。惟按本件係訴外人白宗檳於七十九年十一月三日同時將系爭房屋
      及土地出賣予被上訴人乙○○，並辦妥登記；之後被上訴人乙○○因基於親戚
      關係將系爭房屋借予上訴人使用，嗣被上訴人乙○○再於八十七年一月二十日
      將其中系爭土地轉賣予被上訴人丙○○，已如前述。並無上訴人所稱土地與房
      屋同屬一人所有，先後或同時出賣予二人之情事，且上訴人又非所有權人或承
      買將系爭房屋者，此外其又無法提出其他確切之證據足資證明其就系爭房屋有
      何使用借貸或租賃關係存在；從而其此部分之辯稱，尚於法無據，亦不足採。
六、綜上所述，本件被上訴人等主張系爭土地及房房分別為被上訴人丙○○、乙○○
    所有；因被上訴人乙○○前將系爭房屋無償借與上訴人使用，並未約定借用期限
    ，茲被上訴人乙○○已於八十七年二月十六日，以郵局之存證信函通知上訴人應
    於收到存證信函十日內搬移他處，嗣經上訴人於同年月十七日收取該存證信函後
    ，其卻拒不依期遷出；而被上訴人乙○○既已發函請求上訴人於十日內搬移，則
    被上訴人顯已終止兩造間之無償使用借貸契約，自契約終止之日起，上訴人即屬
    無權占有。爰本於所有權作用之所有物返還請求權，請求判決上訴人應自系爭房
    屋遷讓並交還被上訴人乙○○；且上訴人應將系爭土地交還被上訴人丙○○（系
    爭房屋之面積詳如附表所載）；為有理由，應予准許。原審為被上訴人等勝訴之
    判決，並依兩造之聲請分別酌定相當之擔保金額准為假執行及免為假執行之宣告
    ，且以遷讓房屋，非立時可就，乃斟酌實際情況，均定履行期間二個月，以資兼
    顧；於法並無不合，上訴人上訴意旨指摘原判決不當，求予廢棄改判駁回被上訴
    人在第一審之訴及其假執行之聲請，為無理由，應予駁回。
七、又本件待證事實已臻明瞭，兩造其餘攻擊防禦方法及舉證，對判決之結果已不生
    影響，爰不一一詳為審酌，併此敘明。
八、據上論結，本件上訴為無理由，依民事訴訟法第四百四十九條第一項、第七十八
    條判決如主文。
中      華      民      國    八十九    年      八      月      廿九    日
                                    臺灣高等法院臺南分院民事第四庭
~B1審判長法官  王    惠    一
~B2      法官  蘇    清    恭
~B3      法官  張    世    展
右為正本係照原本作成。
如對本判決上訴，須於判決送達後二十日內向本院提出上訴狀，未表明上訴理由者，
應於上訴後二十日內向本院提出理由書。
中      華      民      國    八十九    年      八      月      卅一    日
~B法院書記官  廖    英    琇


司法院資訊處製作；財團法人民間司法改革基金會備份。
